---
title: 'Estudo de Caso 02: Análise da rentabilidade de ações'
author: "Homero Castro, Isaac Marinho e Stéfani Verissimo"
date: "12 de outubro de 2025"
output:
  pdf_document:
    latex_engine: xelatex
    fig_caption: yes
  html_document:
    df_print: paged
---

```{r setup, results='hide', warning=FALSE, echo=FALSE, message=FALSE}
if (!require("readr")) install.packages("readr", repos="http://cran.r-project.org")
if (!require("dplyr")) install.packages("dplyr", repos="http://cran.r-project.org")
if (!require("tidyr")) install.packages("tidyr", repos="http://cran.r-project.org")
if (!require("car")) install.packages("car", repos="http://cran.r-project.org")
if (!require("dunn.test")) install.packages("dunn.test", repos="http://cran.r-project.org")
if (!require("knitr")) install.packages("knitr", repos="http://cran.r-project.org")
if (!require("multcomp")) install.packages("multcomp", repos="http://cran.r-project.org")
if (!require("ggplot2")) install.packages("ggplot2")
if (!require("pwr")) install.packages("pwr")

library(readr)
library(dplyr)
library(tidyr)
library(car)
library(dunn.test)
library(knitr)
library(multcomp)
library(ggplot2)
library(pwr)

plot_tukey_CI <- function(tukey_confint_obj,
                                      comp_significativas = NULL,
                                      comp_marginais = NULL,
                                      titulo = NULL) {
  
  # --- PASSO 1: Extrair os dados para um data.frame ---
  df_plot <- data.frame(
    Comparacao = names(tukey_confint_obj$confint[, "Estimate"]),
    Estimativa = tukey_confint_obj$confint[, "Estimate"],
    Limite_Inferior = tukey_confint_obj$confint[, "lwr"],
    Limite_Superior = tukey_confint_obj$confint[, "upr"]
  )
  
  # --- PASSO 2: Criar a coluna de destaque com base nos parâmetros ---
  df_plot <- df_plot %>%
    mutate(
      Destaque = case_when(
        Comparacao %in% comp_significativas ~ "Significativo",
        Comparacao %in% comp_marginais    ~ "Marginalmente Significativo",
        TRUE                              ~ "Não Significativo"
      )
    )
  
  # --- PASSO 3: Gerar título dinâmico se nenhum for fornecido ---
  if (is.null(titulo)) {
    nivel_confianca <- attr(tukey_confint_obj, "conf.level") * 100
    titulo_plot <- paste0("Intervalos de Confiança de 95% para Comparações Múltiplas (Tukey)")
  } else {
    titulo_plot <- titulo
  }
  
  # --- PASSO 4: Gerar o gráfico ---
  g <- ggplot(df_plot, aes(x = Estimativa, y = Comparacao, color = Destaque)) +
    geom_errorbarh(aes(xmin = Limite_Inferior, xmax = Limite_Superior), height = 0.2, size = 0.8) +
    geom_point(size = 3) +
    geom_vline(xintercept = 0, linetype = "dashed", color = "black") +
    scale_color_manual(
      name = "Nível de Significância",
      breaks = c("Significativo", "Marginalmente Significativo", "Não Significativo"),
      values = c(
        "Significativo" = "red",
        "Marginalmente Significativo" = "darkorange",
        "Não Significativo" = "gray50"
      ),
      drop = FALSE
    ) +
    labs(
      title = titulo_plot,
      x = "Diferença Estimada nos Retornos Médios",
      y = "Comparação Par a Par"
    ) +
    theme_bw() +
    theme(legend.position = "bottom")
  return(g)
}
```

```{r, eval=F, echo=FALSE}
install.packages("devtools")                    # you only have to install it once
library(devtools)
install_github("rstudio/rmarkdown")             # you only have to install it once
library(rmarkdown)
render("report_template.Rmd","pdf_document")    # this renders the pdf
```


## 1. Introdução
O presente relatório detalha uma análise estatística abrangente para avaliar e comparar o desempenho de cinco ativos de renda variável. Utilizando uma série histórica de retornos mensais que abrange um período de 36 meses, o estudo busca entender se existem diferenças estatisticamente significativas no desempenho entre esses ativos e, em caso afirmativo, qual deles apresenta o perfil de risco-retorno mais favorável.

A metodologia empregada vai além de uma simples comparação de médias, adotando uma abordagem multifacetada para garantir a robustez das conclusões. A análise inicia-se com uma avaliação descritiva e visual, incluindo métricas de retorno ajustado ao risco, como o Índice de Sharpe, e gráficos que ilustram a distribuição, evolução temporal e correlação entre os ativos.

O pilar central do estudo é a Análise de Variância (ANOVA), empregada para testar a hipótese nula de igualdade entre os retornos médios. Esta análise inferencial é complementada por testes post-hoc de Tukey, para identificar as fontes específicas de variação, e é rigorosamente validada pela verificação completa das premissas estatísticas de homogeneidade de variâncias, normalidade e independência dos resíduos. Adicionalmente, uma análise de potência foi realizada para contextualizar a sensibilidade dos achados e a força das conclusões, especialmente nos casos onde diferenças não foram estatisticamente significativas.

O objetivo deste documento é, portanto, fornecer uma recomendação de investimento baseada em evidências quantitativas sólidas, detalhando a metodologia, os resultados e as visualizações que levaram aos _insigths_ necessários para a conclusão final de que a ação com melhor performance e portanto recomendada é a ação 1.

Os códigos implementados para realização do presente estudo de caso estão disponíveis no [repositório do github do grupo](https://github.com/Isaac-CI/EEE933-E/tree/ec2/EC2)

## 2. Metodologia

###2.1 Análise Exploratória de Dados (AED)

Num primeiro momento, foi realizada uma exploração aprofundada dos dados fornecidos acerca do desempenho das ações para extrair estatísticas descritivas, identificar padrões e visualizar as características primárias de cada ativo. Após o carregamento dos preços históricos das ações avaliadas, os retornos mensais de cada uma das cinco ações e da taxa Selic foram calculados e organizados em um formato de dados longos para facilitar a análise e a plotagem.

```{r, echo=TRUE}
# Carrega os dados da taxa selic dos ultimos 36 meses e calcula os rendimentos mensais
taxas_selic_anuais_historicas <- c(
  rep(0.1365, 12), 0.1315, rep(0.1265, 2), 0.1215, rep(0.1165, 2), 
  0.1115, rep(0.1065, 2), rep(0.1040, 3), rep(0.1065, 2), 0.1115, 
  0.1215, rep(0.1315, 2), rep(0.1415, 2), 0.1465, rep(0.1490, 2), 0.1500
)

taxas_selic_mensais_historicas <- (1 + taxas_selic_anuais_historicas)^(1/12) - 1
taxas_selic_mensais_periodo <- taxas_selic_mensais_historicas[2:36]

# Carrega dados e calcula retornos mensais de cada uma das 5 ações

nomes_acoes <- paste0("Acao_", 1:5)
precos_df <- read_csv("DadosAcoesGrupoE.csv", col_names = nomes_acoes, show_col_types = FALSE)
retornos_df <- as.data.frame(sapply(precos_df, function(coluna_preco) {
  (coluna_preco[-length(coluna_preco)] - coluna_preco[-1]) / coluna_preco[-1]
})) 

excess_returns_df <- retornos_df - taxas_selic_mensais_periodo
retornos_long_df <- retornos_df %>%
  pivot_longer(cols = everything(), names_to = "Acao", values_to = "Retorno_Bruto") %>%
  mutate(Acao = as.factor(Acao))
excess_returns_long_df <- excess_returns_df %>%
  pivot_longer(cols = everything(), names_to = "Acao", values_to = "Excesso_Retorno")
```

Num segundo momento, métricas como o retorno médio, devio padrão (como proxy do risco) e o índice de Sharpe para cada uma das ações foram calculadas e visualizações auxiliares como um boxplot da distribuição dos retornos das ações e da taxa selic e um histograma do valor do índice de Sharpe para cada ação em relação à selic foram produziadas. O Índice de Sharpe pode ser calculado de acordo com a seguinte equação:

$$
S_a = \frac{E[R_a - R_b]}{\sigma_a}
$$
Onde $R_a$ é a taxa de retorno da ação, $R_b$ é a taxa de retorno _benchmark_ (selic), $E[R_a - R_b]$ é o valor esperado do excesso do retorno da ação em relação ao retorno _benchmark_ e $\sigma_a$ é o desvio padrão do excesso do retorno da ação em relação ao _benchmark_.

### 2.2 Definição da Hipótese e Análise Inferencial

Após a análise preliminar descrita, a questão central da análise foi formalizada através de um teste de hipóteses para determinar se as diferenças observadas nos retornos médios eram estatisticamente significativas.

`Hipótese Nula (H₀): Os retornos médios de todas as cinco ações são iguais. (μ₁ = μ₂ = μ₃ = μ₄ = μ₅)`

`Hipótese Alternativa (Hₐ): O retorno médio de pelo menos uma das ações é diferente das demais.`

Para testar essa hipótese, foi utilizada a Análise de Variância (ANOVA) de um fator. Este método foi escolhido por ser a ferramenta padrão para comparar as médias de três ou mais grupos, controlando a taxa de erro familiar que ocorreria com o uso de múltiplos testes t. Uma vez que a ANOVA se mostre significativa (rejeição de H₀), um teste post-hoc de Tukey HSD (Honest Significant Difference) será realizado para identificar quais pares específicos de ações apresentavam diferenças estatisticamente significativas.

    [INSERIR GRÁFICO: INTERVALOS DE CONFIANÇA DO TESTE DE TUKEY]
A figura acima ilustra os resultados do teste post-hoc, mostrando a estimativa da diferença de médias e o intervalo de confiança de 95% para cada par de ações, destacando as comparações classificadas como significativas (p-valor \le 0.05) e marginalmente significativas (0.05 < pvalor \le 0.1). 

As comparações classificadas como significativas foram a 1-2 e 1-4, e a única marginalmente significativa foi a 1-5, todas as outras apresentando um p-valor superior as margens definidas, indicando que não há evidência suficiente para afirmar sua não equivalência estatística.

### 2.3 Validação das Premissas do Modelo

Por fim, é fato que a validade das conclusões da ANOVA depende de três premissas fundamentais sobre os resíduos do modelo, sendo elas a normalidade, a homocedasticidade e a independência dos resíduos obtidos na ANOVA. Cada premissa foi verificada tanto com um teste estatístico formal quanto com uma inspeção gráfica.

No caso da premissa de que os erros do modelo seguem a distribuiação normal, o teste estatístico realizado foi o teste de __Shapiro-Wilk__ e a visualização foi realizada por um __Gráfico Normal Quantil-Quantil__. Já a premissa de que a variância dos resíduos é constante entre os grupos foi verificada pelo teste estatístico de __Fligner-Killeen__ e visualmente pelo mesmo boxplot da análise descritiva dos dados. Por fim, a premissa de que os erros são independentes (não autocorrelacionados) foi verificada pelo teste estatístico de __Durbin-Watson__ e visualmente pelo __Gráfico da Função de Autocorrelação (ACF)__ dos resíduos.

## 3 Resultados e discussão

### 3.1 Análise Exploratória de Dados (AED)
#### 3.1.1 Estatísticas Descritivas:

```{r, echo=TRUE}
desc_stats <- retornos_long_df %>%
  group_by(Acao) %>%
  summarise(
    Media_Retorno = mean(Retorno_Bruto, na.rm = TRUE),
    Desvio_Padrao = sd(Retorno_Bruto, na.rm = TRUE),
    .groups = 'drop'
  )
mean_excess_returns <- excess_returns_long_df %>%
  group_by(Acao) %>%
  summarise(Media_Excesso_Retorno = mean(Excesso_Retorno, na.rm = TRUE))
desc_stats <- left_join(desc_stats, mean_excess_returns, by = "Acao")
desc_stats <- desc_stats %>%
  mutate(Indice_Sharpe = Media_Excesso_Retorno / Desvio_Padrao)

print(kable(desc_stats, "pipe", digits = 4, caption = "Estatísticas Descritivas (Sharpe com Selic Histórica)"))
```

#### 3.1.2 Distribuição dos Retornos

```{r boxplot, fig.cap="Boxplot da distribuição dos retornos das ações e da taxa selic. {#fig:boxplot}"}
# PASSO 1: Criar um data frame para os retornos da Selic
# As colunas devem ter os mesmos nomes do data frame dos retornos das ações ('Acao', 'Retorno_Bruto')
selic_df <- data.frame(
  Acao = "Selic",
  Retorno_Bruto = taxas_selic_mensais_periodo
)

# PASSO 2: Unir os data frames das ações e da Selic
df_combinado <- rbind(retornos_long_df, selic_df)

# PASSO 3: Definir a ordem das categorias no eixo X para melhor visualização
# Colocamos a Selic primeiro para servir como benchmark de referência
df_combinado$Acao <- factor(df_combinado$Acao, levels = c("Selic", "Acao_1", "Acao_2", "Acao_3", "Acao_4", "Acao_5"))

# PASSO 4: Gerar o boxplot aprimorado
# Usaremos scale_fill_manual() para dar uma cor distinta à Selic
boxplot_comparativo <- ggplot(df_combinado, aes(x = Acao, y = Retorno_Bruto, fill = Acao)) +
  geom_boxplot() +
  geom_hline(yintercept = 0, linetype = "dashed", color = "black") + # Linha de referência no zero
  
  # Define uma paleta de cores manual para destacar a Selic
  scale_fill_manual(
    name = "Ativo",
    values = c(
      "Selic" = "skyblue", 
      "Acao_1" = "gray80", 
      "Acao_2" = "gray80", 
      "Acao_3" = "gray80", 
      "Acao_4" = "gray80", 
      "Acao_5" = "gray80"
    )
  ) +
  
  labs(
    title = "Distribuição dos Retornos Mensais: Ações vs. Selic",
    subtitle = "Período de análise: 2022-2025",
    x = "Ativo",
    y = "Retorno Bruto Mensal"
  ) +
  theme_minimal() +
  theme(legend.position = "none") # Remove a legenda, pois a distinção de cores é clara

print(boxplot_comparativo)
```

A figura \@ref(fig:boxplot) acima ilustra a comparação visual da distribuição dos retornos mensais de cada ação contra o benchmark da Selic. Nela, é possível notar que a o tamanho das caixas de cada uma das ações é distinto, indicativo de qe há certa heterogeneidade nas variâncias observadas nas ações. Além disso, fica claro que apenas a ação 1 apresenta uma mediana superior à mediana da taxa selic, sendo uma possível evidencia de desempenho superior às demais ações.

#### 3.1.3 Desempenho Ajustado ao Risco

```{r histograma, fig.cap="Histograma do valor do índice de Sharpe de cada ação em relação a selic. {#fig:hist}"}
# Gráfico de barras para comparar o Índice de Sharpe
# Usamos reorder(Acao, -Indice_Sharpe) para ordenar as barras da maior para a menor
barchart_sharpe <- ggplot(desc_stats, aes(x = reorder(Acao, -Indice_Sharpe), y = Indice_Sharpe, fill = Acao)) +
  geom_bar(stat = "identity") +
  geom_text(aes(label = round(Indice_Sharpe, 2)), vjust = ifelse(desc_stats$Indice_Sharpe > 0, 1.5, -0.5)) + # Adiciona o rótulo do valor
  labs(
    title = "Comparação do Índice de Sharpe por Ação",
    subtitle = "Maior valor indica melhor retorno ajustado ao risco",
    x = "Ação",
    y = "Índice de Sharpe"
  ) +
  theme_minimal() +
  theme(legend.position = "none")

print(barchart_sharpe)
```

A figura \@ref(fig:hist) acima resume visualmente a conclusão da análise de desempenho, destacando a ação 1 como único ativo com performance positiva ajustada ao risco, corroborando com as inferências tomadas com base no boxplot.


### 3.2 ANOVA e teste post-hoc TUKEY-HSD

    [Inserir Código: ANOVA e TUKEY_HSD]
    
    [INSERIR GRÁFICO: INTERVALOS DE CONFIANÇA DO TESTE DE TUKEY]
A figura acima ilustra os resultados do teste post-hoc, mostrando a estimativa da diferença de médias e o intervalo de confiança de 95% para cada par de ações, destacando as comparações classificadas como significativas (p-valor \le 0.05) e marginalmente significativas (0.05 < pvalor \le 0.1). 

As comparações classificadas como significativas foram a 1-2 e 1-4, e a única marginalmente significativa foi a 1-5, todas as outras apresentando um p-valor superior as margens definidas, indicando que não há evidência suficiente para afirmar sua não equivalência estatística.

### 3.3 Validação das Premissas do Modelo
#### 3.3.1 Normalidade dos Resíduos

        [INSERIR GRÁFICO: NORMAL Q-Q PLOT DOS RESÍDUOS]
A figura acima ilustra visualmente o alinhamento dos resíduos com uma distribuição normal teórica, evidenciando sua normalidade, evidênciada também pelo p-valor elevado () obtido no teste de Shapiro-Wilk realizado.

#### 2.3.2 Homogeneidade de Variâncias (Homocedasticidade)

    [Inserir codigo do teste de Fligner-Killeen]

#### 3.3.3 Independência dos Resíduos

        [INSERIR GRÁFICO: ACF DOS RESÍDUOS]
A figura acima mostra que não há correlações significativas nos resíduos na maior parte das diferentes defasagens temporais, suportando a premissa de independência. A única defasagem que apresentou correlação significativa foi a de 7 meses. 

Considerando a natureza dos dados, o esperado caso de fato houvesse autocorrelação é que esta ocorresse em baixas defasagens (1, 2 ou 3 meses), uma vez que indicam efeitos de curto prazo como "momentum" ou "reversão à média". Além disso, a força da correlação é baixa, superando por muito pouco o _threshold_ de 5%, o que aliado ao efeito esperado da aleatoriedade de que pelo menos 1 a cada 20 observações em séries perfeitamente aleatórias supere a _threshold_ de significância de 5% suporta a conclusão que a significância observada nesta defasagem é fruto de aleatoriedade e não representa autocorrelação real.

## 4. Conclusões

A partir dos resultados obtidos, conclui-se que não evidências suficientes para que a hipótese nula seja rejeitada com os testes realizados, principalmente no subconjunto dos indivíduos do sexo masculino, uma vez que apresentam um tamanho do efeito relevante e um intervalo de confiança significativamente mais estreito quando comparado ao subconjunto dos indivíduos do sexo feminino, que não apresentou um tamanho de efeito relevante. 

A diferença entre os subconjuntos pode ser explicada por meio do tamanho do espaço amostral, que para o subconjunto feminino é significativamente menor, sendo até mesmo rejeitada a hipótese de normalidade dos dados no subconjunto de alunas do semestre 2017.1. Essa ocorrência pode ter influenciado a confiabilidade do __teste t__ realizado, uma vez que ele depende da premissa de normalidade da distribuição e, quando é possível obter um maior espaço amostral, gera resultados mais próximos ao populacional.

Deste modo, futuras melhoras para o estudo de caso realizado podem partir de duas abordagens. A primeira consiste em adaptar o teste estatístico no subconjunto dos alunos do sexo feminino, de modo que o teste utilizado não se baseie na suposição da normalidade dos dados, a exemplo do _Mann-Whitney-Wilcoxon (ou teste U de Mann-Whitney)_.

A segunda abordagem é mais direta e trabalhosa, consistindo em aumentar o espaço amostral ao entrevistar alunos de múltiplas turmas ao invés de apenas turmas da disciplina de projeto e análise de experimentos, o que resolveria o problema do espaço amostral reduzido.

## Apendice A - Funções dos integrantes
- Isaac: Responsável pelo projeto e implementação do estudo de caso, esboçar o relatório e discutir a realização do estudo, bem como seus resultados;
- Stéfani: Responsável por discutir a realização do estudo, bem como seus resultados, redigir o texto completo completando e incrementando o esboço;
- Homero: Responsável por discutir a realização do estudo, bem como seus resultados, revisar e complementar o relatório e redigir a versão final.
